【裁判字號】    98,訴,235
【裁判日期】    981014
【裁判案由】    違反商業會計法等
【裁判全文】
臺灣士林地方法院刑事判決               98年度訴字第235號
公  訴  人  臺灣士林地方法院檢察署檢察官
被      告  乙○○（原名顏惠真.
上列被告因違反商業會計法等案件，經檢察官提起公訴（98年度
偵字第5655號），本院判決如下：
    主    文
乙○○犯商業會計法第七十一條第一款之填製不實罪，處有期徒
刑參月，如易科罰金，以新臺幣壹仟元折算壹日。
    犯罪事實
一、乙○○（原名顏惠真）係址設臺北市○○區○○路2 段86號
    5 樓浩盈企業有限公司（下稱浩盈公司）負責人，為商業會
    計法所規定之商業負責人，其於民國94年間陸續開立付款人
    為彰化銀行總部分行，發票人為浩盈公司及禛盈國際有限公
    司（負責人為乙○○之前夫詹家禛，址設同浩盈公司，下稱
    禎盈公司），票號分別為CL0000000 、CL0000000 、CL0000
    000 、CL0000000 、CL0000000 、CL0000000 、CL0000000
    ，面額共新臺幣（下同）111 萬4,722 元之支票7 張用以支
    付積欠竹大企業有限公司（下稱竹大公司）之貨款，竹大公
    司負責人吳豐谷收受該票據後，於94、95年間，持該等支票
    向其兄嫂甲○○調借現金。嗣甲○○提示該等支票均未獲兌
    現，遂向乙○○催討債務。詎乙○○為延緩清償，竟意圖為
    自己不法之所有及財產上不法之利益，並基於行使偽造公文
    書之犯意，於96年1 月間某日，在不詳地點，向甲○○訛以
    欲以不動產設定抵押權予甲○○，用以擔保債務，並明知不
    詳姓名年籍成年人交付之「彰化縣地政規費及其他收入收據
    」（下稱「地政規費收據」）係偽造，仍於96年2 月16日晚
    上10時29分許，在上址浩盈公司內，以浩盈公司自行設定傳
    真機號碼為「00000000」之傳真機，將「地政規費收據」傳
    真予吳豐谷，再由不知情之吳豐谷轉傳真予甲○○，偽稱抵
    押權設定已辦理登記完畢，須向甲○○收取登記及謄本等規
    費共2,040 元，甲○○不疑有詐而陷於錯誤，即將規費交予
    吳豐谷，由吳豐谷於96年2 月28日上午10時40分許，以中華
    郵政公司自動櫃員機轉帳2,040 元入浩盈公司於萬泰商業銀
    行東台北分行帳號000000000000號帳戶（下稱浩盈公司萬泰
    銀行帳戶）內，致乙○○取得延緩清償票款之利益及2,040
    元，足生損害於甲○○及彰化縣地政事務所對於收取規費管
    理之正確性。嗣甲○○向乙○○索取土地他項權利證明書、
    抵押權設定契約書未果，方向彰化地政事務所查得所持「地
    政規費收據」係偽造後，始發覺受騙，甲○○遂於96年6 月
    20日就乙○○前開行為向臺灣士林地方法院檢察署提出詐欺
    等告訴（業經臺灣高等法院於98年7 月16日以98年度上訴字
    第1987號判決有期徒刑1 年2 月，減為有期徒刑7 月，上訴
    最高法院中）。詎乙○○為附和自己卸責之辯詞以脫免罪責
    ，明知未實際支付2,040 元地政規費，竟於前揭案件偵查中
    之不詳時間、地點，基於填製不實會計憑證之單一犯意，接
    續於浩盈公司96年1 月16日編號0000000000號及0000000000
    號（起訴書誤載為「00000000000 號」）分錄轉帳傳票上填
    載支付前開費用2,040 元之不實內容，並於97年3 月21日前
    開案件偵查中之檢察事務官詢問時持以行使，足以生損害於
    甲○○及浩盈公司。
二、案經臺灣士林地方法院檢察署檢察官自動檢舉偵查起訴。
    理    由
一、訊據被告乙○○對於其為浩盈公司登記之負責人，曾簽發前
    開支票予吳豐谷，並經甲○○持該支票向其請求給付票款而
    與之有債務之糾紛，又並未以其名下不動產設定抵押予甲○
    ○，亦未向彰化縣地政事務所繳納規費，惟浩盈公司上開帳
    戶曾有吳豐谷代甲○○匯入之2,040 元，嗣即因此經甲○○
    提出詐欺等案件之告訴，並於該案偵查中提出包括上開96年
    1 月16日編號0000000000號及0000000000號分錄轉帳傳票2
    張之帳冊予檢察事務官等情，並不否認，惟矢口否認有何填
    製不實會計憑證以脫免罪責之犯行，辯稱：公司有請員工，
    不可能自己去做會計的事，該2 張傳票係公司會計所製作，
    可能與伊之前夫房屋貸款有關，案發前亦未看過該傳票，係
    依檢察事務官要求拿公司帳冊到庭時才發現，並非伊所偽造
    云云。
二、經查：
  (一)被告係浩盈公司之負責人，因簽發前開7 張支票予吳豐谷用
    以支付貨款，經吳豐谷持之轉向甲○○借款，而由劉邱梅以
    持票人身分向被告催討票款，期間並論及以被告名下不動產
    設定抵押予甲○○以擔保債務，嗣甲○○因接獲由吳豐谷輾
    轉自被告處傳真取得之「地政規費收據」而委託吳豐谷於96
    年2 月28日上午10時40分許將該筆規費2,040 元匯入浩盈公
    司萬泰銀行帳戶，其後因甲○○向被告索取土地他項權利證
    明書、抵押權設定契約書均未果而向彰化地政事務所查詢始
    悉並無此項辦理抵押權設定事宜，遂向臺灣士林地方法院檢
    察署檢察官提出告訴等情，迭據證人吳豐谷、甲○○於甲○
    ○告訴被告詐欺一案之偵查及審理中詳述在卷（見第2115號
    他字卷第60至62、104 至108 頁、本院97年度訴字第1008號
    卷第21、22、24至41頁、臺灣高等法院98年度上訴字第1987
    號卷第53頁反面至第55頁），並有傳真之偽造「地政規費收
    據」、地政士代辦各項費用明細表、彰化縣地政事務所97年
    3 月5 日彰地一字第0970002498號函暨所附地政規費徵收聯
    單等在卷可稽（見第2115號他字卷第13至15、140 、141 頁
    ），被告雖否認曾經傳真偽造之「地政規費收據」予證人吳
    豐谷一情，辯稱該傳真資料上所顯示之傳真號碼「00000000
    」係浩盈公司尚未搬遷至臺北市○○路現址前之電話，當時
    浩盈公司已經遷移新址，不可能以此傳真電話傳真資料予證
    人吳豐谷，顯係他人所偽造云云，然此偽造之「地政規費收
    據」確為被告所傳真乙節除經證人吳豐谷證述在卷外，復經
    臺灣高等法院審理後以98年度上訴字第1987號判決認定在卷
    ，亦有該判決書附卷可參（見本院卷第60頁反面至第65頁）
    。
  (二)又被告於97年3 月21日前開詐欺等案件偵查中之檢察事務官
    詢問時依檢察事務官之要求提出浩盈公司帳冊，並當庭於帳
    冊中尋找而提出浩盈公司96年1 月16日編號0000000000號及
    0000000000號分錄轉帳傳票2 張予檢察事務官附卷作為佐證
    其曾經支付2,040 元予代書辦理抵押權設定登記之辯詞等情
    ，亦為被告所不否認（見本院97年度訴字第1008號卷第35頁
    、本院卷第20、78頁），並有該詐欺等案件97年3 月21日被
    告經檢察事務官詢問之詢問筆錄、浩盈公司96年1 月16日編
    號0000000000號及0000000000號分錄轉帳傳票2 張等在卷可
    憑（見第2115號他字卷第105 、106 、112 、113 頁），堪
    予認定，惟起訴書關於轉帳傳票號碼誤載為「00000000000
    號」，應併予更正。
  (三)被告雖否認填製前開轉帳傳票，辯稱公司有僱請會計，不可
    能由其自己處理，也沒看過這2 張傳票，是直到將帳冊帶到
    地檢署，檢察事務官請其自己找才找到的云云，惟觀諸上開
    轉帳傳票2 張之記載，其中第0000000000號傳票記載「『科
    目』現金、股東往來；『摘要』顏；『借方金額』2,040 ；
    『貸方金額』2,040 」，第0000000000號傳票記載「『科目
    』其他費用、現金；『摘要』代書費；『借方金額』2,040
    ；『貸方金額』2,040 」，而傳票下方之審核簽章處無任何
    人員之簽名、用印，且證人即自97年之前2 、3 年間起先後
    陸續擔任浩盈公司業務人員、會計人員之張淨文、楊馥榕、
    郭育伶、劉淑錦到庭後均證述：未曾見過上開2 張轉帳傳票
    ，也沒有幫被告處理過代書費用，亦不知被告要設定不動產
    權利予他人之事等情（見第2115號他字卷第188 頁），是被
    告辯稱公司傳票均由會計人員製作，其並不知情等詞，尚難
    採信。
  (四)被告嗣於本院審理中又改稱傳票是從公司帳冊拿出來的沒錯
    ，但可能是跟前夫詹家禛房屋貸款所生之代書代辦費用有關
    云云（見本院卷第76頁），惟被告於該次提出轉帳傳票及其
    後傳喚證人楊馥榕等人之同次庭期詢問過程中均一致供稱：
    「地政規費收據」是代書傳真或寄給其之後請公司員工再傳
    真給吳豐谷，代書是堂哥顏豐守所介紹，確實有請代書辦理
    設定不動產權利給甲○○之事，沒辦法提供繳交代辦費予代
    書之證明，但確實有付，可以翻公司帳冊知道有沒有付；沒
    有設定權利予甲○○卻又向甲○○收設定費用確實為其不對
    等語（見第2115號他字卷第106 、187 、188 頁），被告不
    僅堅稱有付代辦費予委託代為辦理設定抵押權予甲○○之代
    書，並依此提出公司帳冊中之記載「科目：股東往來；摘要
    ：顏」、「科目：其他費用；摘要：代書費」之轉帳傳票為
    證，是其事後於本院審理中始翻異前詞，亦難採信。從而，
    被告聲請調查其所有之房屋於96年1 月間有無房屋貸款部分
    與待證事實無重要關係，無調查之必要，亦應予駁回，附此
    說明。
  (五)至被告於本院審理中辯稱其前開偵查中供述之真意是「『如
    果』有辦理抵押權設定的話」，是假設性字句，並不是承認
    有委託代書辦理，筆錄之記載有誤云云，然此業經臺灣高等
    法院98年度上訴字第1987號案件審理中勘驗確認除第2115號
    他字卷第105 頁倒數第3 行之「被告」應為「吳豐谷」之誤
    外，均與偵查詢問筆錄之記載相符，有臺灣高等法院98年度
    上訴字第1987號98年6 月5 日勘驗筆錄可參（見臺灣高等法
    院98年度上訴字第1987號卷第26頁、本院卷第39頁），且依
    前揭詢問筆錄之記載與勘驗結果，被告於歷次檢察事務官詢
    問時係一一依照檢察事務官之問題而回答前開內容，難認其
    有誤會檢察事務官問題或書記官誤會其供述之真意而記載之
    可能，因此被告上開辯詞，亦非可採。
  (六)綜上所述，被告或浩盈公司實際上確實未曾因委託代書辦理
    抵押權設定予證人甲○○一事而支付代辦費用2,040 元予代
    書，惟卷附浩盈公司96年1 月16日編號0000000000號及0000
    000000號分錄轉帳傳票所載內容卻係表彰因委託代書辦理設
    定抵押權予甲○○一事而支付代書2,040 元之代辦費用，是
    此轉帳傳票之內容確屬不實。又被告為浩盈公司負責人，係
    商業會計法所規定之商業負責人；而前開不實之轉帳傳票則
    係商業會計法第17條所規定之記帳憑證，被告明知浩盈公司
    並未支付上開2,040 元之費用，卻於轉帳傳票上為此記載，
    並於偵查中提出，其前開辯解均非可採，本件事證明確，被
    告犯行已堪認定，應依法論科。
三、按會計憑證，依其記載之內容及其製作之目的，亦屬文書之
    一種，凡商業負責人、主辦及經辦會計人員或依法受託代他
    人處理會計事務之人員，以明知為不實事項而填製會計憑證
    或記入帳冊者，即該當商業會計法第71條第1 款之罪，本罪
    乃刑法第215 條業務上文書登載不實罪之特別規定，自應優
    先適用，有最高法院92年台上字第3677號判例意旨可資參照
    。是核被告所為係犯商業會計法第71條第1 款之填製不實罪
    （檢察官起訴書中雖另記載刑法第216 條、第215 條行使業
    務登載不實文書罪，惟揆諸前開判例意旨，應論以商業會計
    法之特別規定，檢察官起訴書證據並所犯法條欄二第4 行至
    第7 行亦為相同之見解，是其有關行使業務登載不實文書罪
    嫌之罪名應係贅載，併此說明）。又本件轉帳傳票日期雖記
    載96年1 月16日，然此係甲○○於96年6 月20日提出另案詐
    欺告訴之案件偵查中，被告為附和其辯詞所填製，並於97年
    3 月21日偵查中提出，如前所述，是其為本件犯行之時間應
    於96年6 月20日至97年3 月21日之間，尚無中華民國九十六
    年罪犯減刑條例之適用，亦附此敘明。爰審酌被告身為公司
    之負責人，亦具有大學畢業之學歷，有法務部戶役政連結作
    業系統可稽，應瞭解就公司相關會計帳務之處理，本應基於
    誠信經營之態度，依法製作所需之憑證、文書等，卻為妨免
    另案遭追訴刑責而為本件犯行，惟除於本件犯行外尚未持以
    他用，所造成之損害尚屬輕微，然犯罪後未坦承犯行，與其
    犯罪之手段、目的等一切情狀，量處如主文所示之刑，並諭
    知易科罰金之折算標準。
據上論斷，應依刑事訴訟法第299 條第1 項前段、商業會計法第
71條第1 款、刑法第11條前段、第41條第1 項前段，判決如主文
。
本案經檢察官蔡啟文到庭執行職務
中    華    民    國    98    年    10    月    14    日
                  刑事第七庭  審判長法  官  王美玲
                                    法  官  吳志豪
                                    法  官  黎惠萍
以上正本證明與原本無異。
如不服本判決應於收受判決後10日內向本院提出上訴書狀，並應
應敘述具體理由。其未敘述上訴理由者，應於上訴期間屆滿後20
日內向本院補提理由書(均須按他造當事人之人數附繕本)「切勿
逕送上級法院」。
                                    書記官  林志忠
中    華    民    國    98    年    10    月    14    日
附錄本案論罪科刑法條全文
商業會計法第71條
商業負責人、主辦及經辦會計人員或依法受託代他人處理會計事
務之人員有下列情事之一者，處5 年以下有期徒刑、拘役或科或
併科新臺幣60萬元以下罰金：
一、以明知為不實之事項，而填製會計憑證或記入帳冊。
二、故意使應保存之會計憑證、會計帳簿報表滅失毀損。
三、偽造或變造會計憑證、會計帳簿報表內容或毀損其頁數。
四、故意遺漏會計事項不為記錄，致使財務報表發生不實之結果
    。
五、其他利用不正當方法，致使會計事項或財務報表發生不實之
    結果。


司法院資訊處製作；財團法人民間司法改革基金會備份。
